【裁判字號】    92,上更(一),175
【裁判日期】    920423
【裁判案由】    侵占
【裁判全文】
臺灣高等法院刑事判決                      九十二年度上更（一）字第一七五號
    上  訴  人
    即  自訴人  上澤實業股份有限公司
    代  表  人  乙○○
    被      告  丁○○
右上訴人因被告業務侵占案件，不服臺灣臺北地方法院九十一年度自字第九二號，中
華民國九十一年五月六日第一審判決，提起上訴，本院判決後（九十一年度上易字第
一五○二號），最高法院檢察署檢察總長提起非常上訴，經最高法院第一次發回更審
，本院判決如左：
    主  文
上訴駁回。
    理  由
一、自訴意旨略以：被告丁○○係自訴人即上澤實業股份有限公司（下稱上澤公司）
    前副總經理，為從事業務之人，自有忠誠執行業務之義務。緣有上澤公司將登記
    於案外人己○○名下坐落臺北縣新莊市○○街三一巷二二號地下二層第五七、六
    八號停車位（含土地及建物）已出售予案外人戊○○、黃文獻，並於民國（下同
    ）八十九年四月二十五日辦妥所有權移轉登記，尾款新臺幣（下同）六十萬元、
    四十五萬元於同年五月二十三日由被告丁○○與同案被告甲○○收受後，被告丁○○竟意圖為自己不法之所有，將其中五十九萬元予以侵占入己，未繳回上澤公
    司，上澤公司乃寄發存證信函向代書丙○○（即被告丁○○胞弟）要求繳款無結
    果，直至八十九年七月十七日上澤公司召開股東會，被告丁○○於會議中承認取
    走尾款五十九萬元，顯已易持有為所有，案經上澤公司向臺灣臺北地方法院提起
    自訴，認被告丁○○涉犯刑法第三百三十六條第二項之業務侵占罪嫌等語（同案
    被告甲○○業經本院判處無罪確定）。
二、按犯罪事實應依證據認定之，無證據不得推定其犯罪事實。不能證明被告犯罪者
    ，應諭知無罪之判決。刑事訴訟法第一百五十四條、第三百零一條第一項分別定
    有明文。事實之認定，應憑證據，如未能發現相當證據，或證據不足以證明，自
    不能以推測或擬制之方法，以為裁判基礎，最高法院四十年臺上字第八六號著有
    判例一則可資參照。次按刑法上之侵占罪，須持有人變易其原來之持有意思而為
    不法所有之意思，始能成立，如僅將持有物延不交還或有其他原因致一時未能交
    還，既缺乏主觀要件，即難遽以該罪相繩（最高法院六十八年臺上字第三一四六
    號判例意旨參照）。又自訴人係以使被告受不利判決為主要目的，自不得僅以自
    訴人之片面指訴，採為不利被告之唯一證據。
三、自訴意旨認被告丁○○涉犯業務侵占罪嫌，無非係以被告丁○○未將其替公司出
    售停車位所收得之價款五十九萬元繳回，迄公司召開股東會時才勉為承認，顯有
    易持有為所有之犯意等語為其主要論據。訊據被告丁○○固承認自訴人指稱其於
    擔任上澤公司副總經理期間，曾與同案被告甲○○向案外人戊○○、黃文獻收取
    購買停車位尾款六十萬元、四十五萬元，其中同案被告甲○○取走四十六萬元，
    被告丁○○則取走五十九萬元等情，且就自訴人提出戊○○、黃文獻二人與受託
    人己○○簽訂車位買賣契約書及建物登記簿謄本、交款明細表、存證信函、上澤
    公司股東會會議記錄、臺北市政府營利事業登記證、經濟部公司執照、上澤公司
    變更登記表等證物（原審卷第五至二五、四五至四八頁）均不予爭執，惟堅決否
    認有何侵占故意，辯稱：伊任職上澤公司期間，為新莊宏國敦煌社區案協助開發
    、住戶協調及現場規劃、銷售管理，於八十八年八、九月預售及簽約期間收受並
    上繳予自訴人四百八十五萬元，依約可得百分之七即三十三萬九千五百元之獎金
    ，加上應支付案外人陳靖軍獎金一萬四千一百三十五元及補償伊自八十八年十月
    起至同年十二月三月薪資合計六萬九千四百九十六元，自訴人共積欠伊四十二萬
    三千一百三十一元，鑑於八十七年底因天母地區售車位案，未領得七十五萬元之
    開發報酬，伊因擔心報酬無著，乃保留售車位尾款，伊有誠意歸還多餘之十九萬
    五千一百三十九元款項，然現因失業，經濟發生困難，是以一時難以歸還等語。
四、經查：
(一)、被告丁○○與同案被告甲○○於任職上澤公司期間曾受託出售公司名下停車位，
    自案外人戊○○、黃文獻處分別收取購買停車位尾款六十萬元、四十五萬元，其
    中同案被告甲○○取走四十六萬元，被告丁○○則取走五十九萬元，本院前審判
    決事實欄誤載被告丁○○將尾款「六十萬元」侵占入己，核與事實不符，應先敘
    明。
(二)、有關被告丁○○辯稱其對上澤公司之薪資債權為六萬九千四百九十六元，係發生
    在八十八年十月至十二月，有薪資補發憑證在卷可查（原審卷第八五頁），並為
    自訴人代表人乙○○於原審法院九十一年四月二十二日訊問時供明（原審卷第一
    一六頁）；而被告丁○○於八十八年八、九月間為上澤公司銷售房地產收受客戶
    之價金，已繳交上澤公司四百八十五萬元，依約被告丁○○可得百分之七即三十
    三萬九千五百元之獎金，被告丁○○當時並代支付現場支援員工陳靖軍獎金一萬
    四千一百三十五元，有其提出之車位買賣款項及費用控管表、支票及獎金支付及
    補發憑證可憑，並有上澤公司股東會紀錄在卷可查，且為上澤公司代表人乙○○
    所承認無訛（原審卷第一一六頁），足見被告丁○○所辯其保留之五十九萬元款
    項，扣除依約可得百分之七即三十三萬九千五百元之獎金，及支付陳靖軍獎金一
    萬四千一百三十五元外，自訴人另積欠自八十八年十月起至同年十二月三月薪資
    合計六萬九千四百九十六元乙節，應屬事實。則被告丁○○辯稱其內心主觀上係
    要相互抵償，非屬無據。縱其在未先知會上澤公司下，逕將售車尾款用以抵償上
    開薪資與獎金，迨於股東會上才承認未繳回出售停車位價款，亦非自始基於不法
    所有之意圖，就令易持有為所有，亦與刑法業務侵占罪之要件不符。
(三)、被告丁○○雖僅對自訴人享有四十二萬三千一百三十一元之債權，就其保留之五
    十九萬元中之其餘款項十九萬五千一百三十九元並無抵償之問題，然此乃事後會
    算之結果，要不得憑此推論被告丁○○對於超出之十九萬五千一百三十九元部分
    ，自始即有不法所有之意圖。況被告丁○○對於扣除上開薪資及獎金後，其應歸
    還十九萬五千一百三十九元之情，早於上澤公司八十九年九月十七日八十九年度
    第二次股東會會議中坦認不諱，有上開股東會議紀錄可按，衡情倘被告丁○○自
    始即有不法所有之犯意，以其經手售停車位款項高達四、五百萬元之譜觀之，應
    無僅私吞區區五十九萬元尾款之理，既無證據足徵被告丁○○於保留五十九萬元
    未上繳自訴人之際，自始明知其所得主張之債權祇四十二萬三千一百三十一元，
    即應推定其無侵占故意，此亦可自其供稱：「當時我發現公司的帳目不清楚，而
    且造成我生活發生困難，所以我才拿下這五十九萬元，來與公司對帳」（本院前
    審卷第一三四頁）等語查悉。另自上澤公司八十九年九月十七日第二次股東會會
    議紀錄記載：「．．．其中丁○○５９萬可抵本案銷售獎金為４８５萬Ｘ７％﹦
    ３３９﹐５００元及應付薪資６９﹐４９６共４０８﹐９９６元」等語（原審卷
    第五九頁），亦可查知上澤公司同意被告丁○○以上開價款抵償薪資、獎金等債
    權。
(四)、有關被告丁○○自八十九年九月十七日第二次股東會議後，迄今仍未歸還抵償後
    超出之款項，原因究竟為何，固僅有被告丁○○片面供述其因失業經濟困難．無
    法償還等語可參，惟此屬事後情事變更所致。而被告丁○○取得款項之初，非基
    於不法所有之意圖，已如前述認定，自不得以其事後迄未歸還款項，而反向推論
    其有侵占犯行。至上開十九萬五千一百三十九元款項之歸還問題，應屬被告丁○○與自訴人間因情事變更所衍生之其他民事糾葛，應由雙方循民事途徑解決，併
    此敘明。
(五)、此外，復查無其他積極證據足認被告丁○○確有自訴人所指業務侵占犯行，本院
    無從形成有罪確信，原審據此認定被告丁○○並無自訴人所指不法所有之侵占意
    圖，尚不得以自訴人之指訴，為不利被告丁○○之唯一證據，不能證明被告丁○○犯罪，而為其無罪判決之諭知，核其認事用法均無違誤，自訴人上訴意旨指摘
    原判決關於被告丁○○部分不當，為無理由，應予駁回其上訴。
據上論斷，應依刑事訴訟法第三百六十八條，判決如主文。
中      華      民      國    九十二    年      四      月    二十三    日
                              臺灣高等法院刑事第七庭
                                  審判長法  官 吳 啟 民
                                        法  官 林 瑞 斌
                                        法  官 施 俊 堯
右正本證明與原本無異。
不得上訴。
                                        書記官 陳 彥 蕖
中      華      民      國    九十二    年      四      月    二十三    日


司法院資訊處製作；財團法人民間司法改革基金會備份。
